【裁判字號】    95,司,209
【裁判日期】    951014
【裁判案由】    選派檢查人
【裁判全文】
臺灣板橋地方法院民事裁定               95年度司字第209號
聲  請  人  乙○○
代  理  人  游孟輝律師
相  對  人  瑞泰電製科技股份有限公司
法定代理人  甲○○
代  理  人  賴玉梅律師
            周福珊律師
            王嘉斌律師
上列聲請人聲請為相對人選派檢查人事件，本院裁定如下：
    主      文
選派蔡永泉會計師為瑞泰電製科技股份有限公司之檢查人。
聲請程序費用由相對人負擔。
    理      由
一、關於聲請人及相對人之主張：
(一)聲請人聲請意旨略以：聲請人乙○○於民國94年6 月16日與
    甲○○、李麗玲夫婦共同出資設立相對人瑞泰電製科技股份
    有限公司，由聲請人擔任瑞泰電製科技股份有限公司之負責
    人迄今，惟瑞泰電製科技股份有限公司之業務經營權利自公
    司成立以來，即為甲○○、李麗玲夫婦把持，聲請人嗣發現
    公司營運似生弊端，經聲請人要求相對人提出實際相關帳簿
    表測以供查核，未見回應，且聲請人日前委由吳中仁會計師
    要求查閱抄錄公司之相關帳簿表冊時，為瑞泰電製科技股份
    有限公司監察人甲○○拒絕，近日據悉瑞泰電製科技股份有
    限公司中有關財務、會計人員均由甲○○、李麗玲夫婦指派
    心腹人員擔任，又該二人拒絕聲請人查閱抄錄公司之相關帳
    冊，故聲請人既為繼續一年以上持有瑞泰電製科技股份有限
    公司已發行股份總數百分之三以上之股東，爰依公司法第
    245 條第1 項規定聲請鈞院選派會計師為檢察人，檢查瑞泰
    電製科技股份有限公司業務帳簿及財產情形；又聲請人現仍
    登記為瑞泰電製科技股份有限公司之負責人，應依公司法第
    223 條規定，由監察人甲○○為瑞泰電製科技股份有限公司
    之法定代理人；又聲請人設立瑞泰電製科技股份有限公司時
    係以財產出資，其出資財產合計新臺幣（下同）6,500 餘萬
    元，另有機器財產之出資，相對人辯稱聲請人並未出資一節
    並非可採，又最高法院75年度台抗字第150 號裁定係就公司
    之監察人欲聲請選派檢查人之情形，並非就股東身分之人，
    二者情形有別，又瑞泰電製科技股份有限公司之全體股東僅
    有聲請人及甲○○、李麗玲、巫彥呈共4 人，其中李麗玲係
    甲○○之配偶，巫彥呈係甲○○之子，李麗玲、巫彥呈並同
    時擔任瑞泰電製科技股份有限公司之董事，聲請人縱擔任瑞
    泰電製科技股份有限公司之董事長，但並無任何權限，亦未
    在瑞泰電製科技股份有限公司任職，聲請人自得行使股東權
    而聲請選派檢查人之必要等語。並提出瑞泰電製科技股份有
    限公司之公司基本資料查詢表、臺北光武郵局95年6 月17日
    第968 號存證信函及郵政掛號郵件收件回執（95年6 月18日
    寄達收件人瑞泰電製科技股份有限公司）、2005.7.31 乙○
    ○財產出資明細表等影本為證據。
(二)相對人瑞泰電製科技股份有限公司則以：聲請人主張其甲○
    ○、李麗玲二人共同出資設立瑞泰電製科技股份有限公司一
    節，顯屬不實：股份有限公司之設立有發起設立及募集設立
    二方式，相對人公司設立時係採發起設立，而按公司法第13
    1 條規定：「發起人認足第一次應發行之股份時，應即按股
    繳足股款……」，則發起設立之發起人有按所認股份繳足股
    款之義務，雖聲請人於公司基本資料上登記持有相對人公司
    股份數為1,400,000 股，然聲請人並未有實際出資之行為，
    此可由聲請人自承相對人公司成立以來均由甲○○、李麗玲
    二人所經營等語得知，且聲請人持有公司之股份數為1,400,
    000 股，李麗鈴持有100,000 股、甲○○持有1,300,000 股
    ，聲請人持有之股份數與李麗鈴與甲○○持有之股份總數相
    同，若聲請人有實際出資者，何以其身為最大之股東，竟無
    法實際掌握公司之經營？而須聲請選派檢查人以檢查相對人
    公司業務帳簿及財產情形？顯見聲請人於相對人公司設立登
    記時並未為實際之出資。又按公司法第245 條規定：「繼續
    一年以上，持有已發行股份總數百分之三以上之股東，得聲
    請法院選派檢查人，檢查公司業務帳目及財產情形。」，則
    欲聲請法院選派檢查人者，須為繼續一年以上，持有股份總
    數百分之三以上之股東，方具備此資格，而聲請人並未為實
    際之出資，非為相對人公司之股東，換言之，自不具備「持
    有股份總數百分之三以上」之要件，聲請人據該條而聲請法
    院選任檢查人，自屬不合法。至聲請人提出聲證一之「財產
    出資明細」以證其有以財產出資，然聲請人所提出之出資明
    細，均是原物料、半成品、成品等物品，而相對人瑞泰電製
    科技股份有限公司成立時所需之生財器具、存貨等均是甲○
    ○自行向「瑞泰電綜股份有限公司」購買，此有買賣契約可
    為證據，而此價值新台幣6 千萬元之存貨及生財器具，即為
    聲請人聲證一及聲證三所提出之存貨及生財器具，而該些存
    貨及生財器具為相對人公司監察人甲○○向「瑞泰電綜股份
    有限公司」所購買，並非聲請人之出資，聲請人以存貨及機
    器設備以證其有出資，顯有不實，聲請人並無出資自明，況
    聲證一及聲證三僅有聲請人自行製作，並不足以證明其有出
    資之事實，從而聲請人並不具備公司法第245 條所規定持有
    百分之三公司股份股東之資格。退萬步言，縱使以公司登記
    事項為據，認聲請人為繼續一年以上持有相對人公司股份總
    數百分之三之股東云云，然按公司法第203 條規定：「董事
    會由董事長召集之。……」、同法第210 條第1 項規定：「
    除證券主管機關另有規定外，董事會應將章程及歷屆股東會
    議事錄、財務報表置於本公司，並將股東名簿及公司債存根
    簿備置於本公司或股務代理機構。」、同法第228 條規定：
    「每會計年度終了，董事會應編造左列表冊，於股東常會開
    會三十日前交監察人查核：一營業報告書。二財務報表。三
    盈餘分派及虧損撥補之議案。……」，則聲請人既身為相對
    人公司之董事長，自得依法召集董事會，編列相關之財務報
    表、公司債存根簿、營業報告書等公司業務帳簿，及以董事
    長之身分查核公司財產情形，自得依前開公司法之規定行使
    上開董事長之職權，殊無另依公司法第245 條第1 項之規定
    ，聲請法院選派檢查人，檢查公司業務帳目及財產情形之必
    要，最高法院75年度台抗字第150 號裁定亦同此意旨，准此
    ，聲請人依據公司法第245 條第1 項聲請鈞院選任檢查人，
    顯屬無據，且聲請人為相對人公司之董事長，若依其所稱相
    對人公司所剩之股東全為甲○○之家人，其無權限查閱相關
    帳簿表冊云云，但聲請人既為公司之董事長，自得召集董事
    會編列相關之帳簿表冊，以董事長之身分要求公司之員工提
    出，甚且以訴訟要求公司提出相關帳簿表冊等供其查閱，殊
    無聲請選派檢查人，讓檢查人檢閱之餘地。況若依公司登記
    事項，聲請人持有1,400,000 股之股份，為相對人公司50％
    股份之大股東，而按公司法第289 條規定：「董事會所造具
    之各項表冊與監察人之報告書，應於股東常會開會十日前，
    備置於本公司，股東得隨時查閱，並得偕同其所委託之律師
    或會計師查閱。」、同法第230 條第1 項規定：「董事會應
    將其所造具之各項表冊，提出股東常會請求承認，經股東常
    會承認後，董事會應將財務報表及盈餘分派或虧損撥補之決
    議，分發各股東。」，聲請人亦得本於其為大股東之身份，
    於相對人公司每年度召開股東常會時查閱相關帳簿表冊，甚
    且若認有問題者，亦得於股東常會上本於大股東之身分，不
    加以承認各項表冊，殊無依公司法第245 條請求選任檢查人
    之必要，為此請求鈞院駁回聲請人之聲請等語，並提出買賣
    契約影本等證據。
三、按繼續1 年以上，持有已發行股份總數3%以上之股東，得聲
    請法院選派檢查人，檢查公司業務帳目及財產情形，公司法
    第245 條第1 項定有明文。次按公司法第245 條第1 項所定
    聲請選派檢查人之規定，除具備繼續1 年以上持有已發行股
    份總數3%之股東之要件外，別無其他資格之限制（最高法院
    86年度台抗字第108 號判決意旨參照）。股份有限公司之股
    東為行使公司法所賦與之單獨股東權或少數股東權，時有必
    要直接檢查公司業務帳目及財產情形，因此，公司法乃於第
    245 條第1 項賦與少數股東對公司業務及財產狀況之檢查權
    。又為防止少數股東濫用此一權利，公司法嚴格其行使要件
    ，股東須持股達已發行總股份數量3%以上，且必須向法院聲
    請選派檢查人，檢查內容並以公司業務帳目及財產情形為限
    ，是在立法上，已就行使檢查權對公司經營所造成之影響，
    與少數股東權益之保障間，加以斟酌、衡量，從而，倘具備
    繼續1 年以上持有已發行股份總數3%之股東之要件，聲請法
    院選任檢查人，對公司業務帳目及財產狀況為檢查，公司即
    有容忍檢查之義務。經查，聲請人乙○○持有相對人瑞泰電
    製科技股份有限公司1,400,000 元，已達相對人瑞泰電製科
    技股份有限公司實收資本額之50% ，且據雙方所不爭執之事
    實，聲請人乃於相對人瑞泰電製科技股份有限公司設立之時
    已經取得相對人瑞泰電製科技股份有限公司股東身分，而相
    對人瑞泰電製科技股份有限公司係於94年6 月16日經主管機
    關核准設立登記，此有瑞泰電製科技股份有限公司公司基本
    資料查詢表在卷可參，聲請人所稱尚堪信為真實，至於相對
    人瑞泰電製科技股份有限公司辯稱聲請人實際上並未繳足出
    資，並非相對公司之股東一節，聲請人就此提出其以原物料
    、成品、半成品作價出資之明細表，然並無附具證據以證明
    該明細表所列之物件為其實際出資之財產，又相對人瑞泰電
    製科技股份有限公司雖亦提出甲○○與第三人瑞泰電綜股份
    有限公司就生財器具設備、存貨等所為之買賣契約書，然亦
    無明細以供核對，是自不足以認定相對人瑞泰電製科技股份
    有限公司所稱聲請人並未實際出資之事實，且本件為非訟程
    序事件，判斷聲請人是否為相對人公司之股東，自應以登記
    事項為準，相對人瑞泰電製科技股份有限公司或其餘股東認
    為聲請人並非為相對人瑞泰電製科技股份有限公司之股東，
    自應另行提起訴訟解決爭議，併此敘明。則聲請人主張其合
    於前揭公司法第24 5條第1 項規定之股東資格一節，當堪信
    為真實。
四、綜上所述，聲請人主張其持有相對人瑞泰電製科技股份有限
    公司已發行股份總數已逾3%，並以相對人瑞泰電製科技股份
    有限公司業務帳目、財產狀況為範圍，聲請本院選任檢查人
    ，為有理由，爰依首揭說明，選派會計師蔡永泉為相對人瑞
    泰電製科技股份有限公司之檢查人。
五、依非訟事件法第21條第2 項，民事訴訟法第95條、第78條，
    裁定如主文。
中    華    民    國    95    年    10    月    14    日
            民事第一庭  法  官  許瑞東
以上正本係照原本作成
如對本裁定抗告須於裁定送達後10日內向本院提出抗告狀
中    華    民    國    95    年    10    月    14    日
                        書記官  賴玉芬


司法院資訊處製作；財團法人民間司法改革基金會備份。
